最高法院刑事判決　　　　　　九十六年度台上字第五二五０號
上　 訴　 人　台灣高等法院檢察署檢察官
上訴人即被告　丙○○
被　　　　告　甲○○
上列二人共同
選 任辯護 人　林宜君律師
被　　　　告　乙○○　男民國○○年○○月○日生
　　　　　　　　　　　身分證統一編號：Ｚ000000000
　　　　　　　　　　　住台灣省南投縣國姓鄉○○村○○路6
上列上訴人等因被告等偽造文書案件，不服台灣高等法院中華民
國九十六年五月二十九日第二審更審判決（九十五年度上更(一)字
第七五八號，起訴案號：台灣台北地方法院檢察署八十九年度偵
字第一五九一九、一六九０一號），提起上訴，本院判決如下：
    主  文
原判決關於甲○○部分撤銷，發回台灣高等法院。
其他上訴駁回。
    理  由
一、發回部分（即甲○○部分）
原判決以公訴意旨略稱：被告甲○○有就其於民國八十五年十月
二十五日自任會首所召集之互助會，先後冒以會員王忠村、王瀅
晶、王明豊、陳玉春、陳玉蓮等五人（下稱王忠村等五人）名義
偽造標單，冒標會款，詐得會款計逾新台幣（下同）五百萬元，
並就乙○○於八十六年十一月二十日擔任會首所召集之互助會，
於乙○○、丙○○二人冒以王忠村名義冒標會款時，由甲○○負
責向王忠村詐稱：王忠村尚未得標，而收取王忠村之會款，因認
甲○○係連續犯刑法行使偽造私文書罪及詐欺取財罪，二罪有修
正前刑法牽連犯關係，應從一重處斷等情。經審理後，認為不能
證明甲○○犯罪，因而撤銷第一審關於甲○○部分之科刑判決，
改判諭知甲○○無罪，固非無見。
惟查原判決認定被告甲○○並無就其自任會首所召集之互助會，
冒以王忠村等五人名義冒標會款一節，主要係以證人王忠村、陳
朱月子等人於偵審中指證甲○○冒標會款等語，與陳朱月子於檢
察官偵查中，提供予王忠村轉交予檢察官之互助會單記載王忠村
等會員之互助會係「借標」或「得標」等文義等情不符，資為論
據。然證人陳朱月子於第一審已就其於互助會單上所為會員王忠
村等人得標及得標金額係三千元或四千五百元不等之記載，供稱
：均係會頭（指甲○○）告訴伊（陳朱月子），伊始照樣記載等
語（第一審訴字卷第一００頁至一０三頁），而甲○○於第一審
審判期日就法官訊以「對起訴書之犯罪事實有何意見時？」亦明
確答稱「對第二部分的事實我沒有參與冒標，第一部分的事實我
承認」等語。（第一審訴字卷第一五三頁），參酌以觀，甲○○
是否就其擔任會首所召集之互助會，冒以王忠村等五人名義冒標
會款後，再對陳朱月子等人謊稱王忠村等人已以三千元或四千五
百元之標息得標，陳朱月子始會在上揭互助會單上為王忠村等人
得標或借標之記載？實有進一步調查釐清之必要。原審未詳查審
酌及此，且就甲○○於第一審已明確供認部分被訴犯行之事實，
竟認甲○○之供認「語焉不詳」，不能以之作為不利於甲○○之
證據。原判決自有查證未盡及對於證據取捨判斷不符經驗法則之
違誤。檢察官上訴意旨指摘原判決關於甲○○部分不當，非無理
由，應認原判決關於甲○○部分，仍有撤銷發回更審之原因。
二、駁回部分（即乙○○、丙○○部分）
按刑事訴訟法第三百七十七條規定，上訴於第三審法院，非以判
決違背法令為理由，不得為之。是提起第三審上訴，應以原判決
違背法令為理由，係屬法定要件。如果上訴理由狀並未依據卷內
訴訟資料，具體指摘原判決不適用何種法則或如何適用不當，或
所指摘原判決違法情事，顯與法律規定得為第三審上訴理由之違
法情形，不相適合時，均應認其上訴為違背法律上之程式，予以
駁回。本件檢察官對被告乙○○、丙○○二人上訴，其意旨略稱
：(一)被告乙○○、丙○○二人（下稱被告二人）於八十六年十一
月二十六日召集之互助會會期究竟至八十八年十一月二十日為止
或至八十八年十二月十二日止？此與所餘未得標之會期究有幾會
，以及認定被告二人冒以王忠村名義標會究係冒標一會或二會有
關，原審未詳予調查，有查證未盡之違誤。(二)原判決事實欄記載
上揭互助會於八十八年六月間停會，於理由欄記載該互助會於八
十七年六月二十日停標，有理由矛盾之違法。(三)原判決就起訴書
所載「甲○○負責向王忠村詐稱其尚未得標，收取王忠村之會款
，且於八十八年六月二十日該會（指乙○○擔任會首所召集之互
助會）停標後，亦未通知王忠村」部分之事實，亦即就該部分被
告二人夥同共犯甲○○向王忠村詐收會款之事實，未予審理判決
，不無已受請求事項未予判決之違法等語。上訴人即被告（下稱
被告）丙○○上訴意旨略稱：(一)伊（丙○○）因遭同案被告乙○
○暴力威脅無法反抗始為本件犯罪行為，伊本無犯罪之故意，原
審就此竟漏未詳予調查；且對伊所為上揭主張，漏未明不予採
納之理由。又原審就認定伊與乙○○有共同為自己不法所有部分
，亦未明其理由。原判決理由既認定伊之犯罪所得均為乙○○
拿去給付貨款，竟又認定伊與乙○○有共同為自己不法所有之意
圖，原判決有查證未盡，理由不備或理由矛盾之違法。(三)原判決
認伊及乙○○僅冒標互助會一會，竟科處伊有期徒刑十月，比前
審（上訴審）所科處之刑罰為重，其科刑未審酌刑法第五十七條
所列事項，又未給予伊宣告緩刑或易科罰金，對於伊離婚後需獨
立扶養幼女之情形亦即與科刑有關之事證，漏未詳予調查。就此
而言，原判決同有查證未盡、理由不備及適用法則不當之違法等
語。
惟查：原判決認定被告二人有原判決事實欄所載之行使偽造私文
書及詐欺取財犯行，因而撤銷第一審關於其二人部分之不當科刑
判決，改判仍論處其二人共同行使偽造私文書，足以生損害於他
人之罪刑，就認定其二人行使偽造私文書部分，已詳予明所依
憑之證據及理由。並說明：(一)依乙○○於檢察官偵查中及於第一
審法院，丙○○於第一、二審法院供認其二人有推由丙○○冒以
王忠村名義書寫標單，冒標王忠村名下之互助會一會；以及王忠
村九十一年十一月六日在第一審法院證稱：伊（王忠村）參與乙
○○召集之互助會二會，遭冒標一會等語等事證，足認被告蕭、
邱二人有基於犯意聯絡及行為分擔冒以王忠村名義偽造標單冒標
王忠村互助會一會之事實。(二)審酌丙○○係隨同其丈夫乙○○犯
罪，且已自動償付十萬五千元，犯罪後尚能坦承犯行，態度良好
等犯罪情狀，應科以有期徒刑十月等理由綦詳。又按(一)原審以丙
○○已於九十五年十一月十五日在原審法院，就其依照乙○○指
示為前揭行使偽造私文書犯行之事實明確供認，雖其又供稱：因
我怕不照他（指乙○○）意思做，他會打我等語，然其並未供稱
係乙○○以暴力威脅致其無法反抗始為該犯行之事實，乙○○亦
未供稱其有以暴力威脅丙○○為該犯行之情事，因而未認定丙○
○係受逼迫為該犯行，自無不合。難於執以遽指原判決即有查證
未盡、理由不備或理由矛盾等違誤。(二)原審就審酌丙○○犯罪情
狀應於法定刑範圍內科處其上揭刑罰之理由，已於理由欄詳予
明審酌之理由，縱認所科處之刑罰較原審法院前審（上訴審）所
科處之刑罰為重，亦難於遽指有查證未盡、理由不備或適用法則
不當等違誤。(三)原判決理由記載「互助會八十七年六月二十日停
標」，係引述自證人陳惠品於偵查中之證詞，難於遽指有理由矛
盾之違誤。(四)原審就認定被告二人僅有冒標王忠村名下互助會一
會之事實，已明所依憑認定之證據及理由甚詳，自亦無檢察官
上訴意旨所指摘查證未盡、已受請求事項未予判決等違誤。檢察
官就被告二人行使偽造私文書部分及丙○○就行使偽造私文書部
分其餘上訴意旨，係徒憑己見，就原審採證認事職權之適法行使
，及原判決已論斷說明之事項，重複為事實之爭辯，任指原判決
有上訴意旨指摘之違誤，核與法律所規定得為第三審上訴理由之
違法情形不相適合，渠等該部分上訴均違背法律上之程式，應予
駁回。又關於刑法詐欺取財罪，依刑事訴訟法第三百七十六條第
四款規定，係屬於不得上訴於第三審法院之案件，檢察官及丙○
○就上揭行使偽造私文書部分之上訴，既經認為不合法，應從程
序上予以駁回，經原判決認與被告二人行使偽造私文書有修正前
刑法牽連犯關係之詐欺取財部分，亦無從併予實體審理，該部分
上訴應併認為不合法，予以駁回。
據上論結，應依刑事訴訟法第三百九十七條、第四百零一條、第
三百九十五條前段，判決如主文。
中　　華　　民　　國　九十六　年　　十　　月　　四　　日
                      最高法院刑事第八庭
                          審判長法官  陳　正　庸
                                法官  賴　忠　星
                                法官  林　開　任
                                法官  宋　　　祺
                                法官  李　英　勇
      本件正本證明與原本無異
                                      書  記  官
中　　華　　民　　國　九十六　年　　十　　月　 十六 　日
                                                      Ｅ
